【裁判字號】    89,台上,3561
【裁判日期】    890622
【裁判案由】    違反槍砲彈藥刀械管制條例
【裁判全文】
最高法院刑事判決                              八十九年度台上字第三五六一號
    上  訴  人  甲○○  男
右上訴人因違反槍砲彈藥刀械管制條例案件，不服台灣高等法院台中分院中華民國八
十七年五月二十七日第二審判決（八十七年度上訴字第七六五號，起訴案號：台灣台
中地方法院檢察署八十六年度偵字第二三一五九號），提起上訴，本院判決如左：
    主  文
原判決關於未經許可無故持有手槍部分撤銷，發回台灣高等法院台中分院。
    理  由
本件原判決認定上訴人甲○○於民國八十五年十一月中旬，在台中市○○路與向上路
口，拾得不詳姓名者所遺失之皮包一只，內有手銬一個、具殺傷力之中共製七七式口
徑七‧六二ＭＭ黑星手槍一支、制式子彈二顆，未具殺傷力之子彈半成品六十九顆、
土造手槍半成品一支、工業用彈九十五顆、改造子彈一顆後，竟意圖為自己不法之所
有，予以侵占入己，並未經許可而無故持有上開中共製七七式口徑七‧六二ＭＭ黑色
手槍一支及制式子彈二顆，被警於八十六年十一月七日下午四時許，在其住處（台中
市○○街○段二十七巷八號十四樓之二）臨檢查獲等情。因而維持第一審依想像競合
犯從一重論處上訴人未經許可無故持有手槍罪刑（累犯，處有期徒刑一年四月，應於
刑之執行完畢或赦免後，令入勞動場所，強制工作三年）之判決，駁回上訴人在第二
審之上訴，固非無見。
惟查：(一)刑法第五十五條前段所謂一行為而觸犯數罪名，係指所犯數罪名為一個犯罪
行為之結果者而言。如果行為非僅一個，而係二個以上行為成立二個以上罪名，彼此
間有方法或結果之牽連關係者，即為牽連犯，而非想像競合犯。本件上訴人拾得中共
製七七式口徑七‧六二ＭＭ黑色手槍一支及制式子彈二顆，竟意圖為自己不法之所有
，予以侵占入己，並未經許可而無故持有上開槍彈，為原判決所認定之事實。依憑此
一事實，上訴人之行為非僅一個，似係侵占遺失物及未經許可而無故持有槍彈罪之二
個行為，而成立二個罪名，則其侵占行為與未經許可無故持有槍彈行為，是否得認為
想像競合犯，而非牽連犯，殊堪研求。乃原審未詳為審究，逕在理由內明上訴人所
犯侵占遺失物及未經許可無故持有槍彈罪，為一行為觸犯數罪名之想像競合犯，已有
可議。(二)按犯槍砲彈藥刀械管制條例第七條、第八條、第十條、第十一條、第十二條
第一項至第三項、第十三條第一項至第三項，經判處有期徒刑者，應於刑之執行完畢
或赦免後，令入勞動場所，強制工作，其期間為三年，同條例第十九條第一項固有明
文規定，惟保安處分係對受處分人將來之危險性所為拘束其身體、自由等之處置，以
達教化與治療之目的，為刑罰之補充制度。本諸法治國家保障人權之原理及刑法之保
護作用，其法律規定之內容，應受比例原則之規範，使保安處分之宣告，與行為人所
為行為之嚴重性，行為人所表現之危險性，及對於行為人未來行為之期待性相當。因
而對槍砲彈藥刀械管制條例第十九條第一項所定，不問對行為人有無預防矯治其社會
危險性之必要，一律宣付強制工作三年，致限制其中不具社會危險性之受處分人之身
體、自由部分，其所採措施與所欲達成預防矯治之目的及所需程度，不合憲法第二十
三條所定之比例原則，不予適用（即違反憲法規定）。但同條例第十九條第一項所列
舉之罪，若依個案情節審查符合比例原則部分，仍應適用該條例之規定宣告保安處分
，業經司法院大法官會議於八十七年十二月十八日作成釋字第四七一號解釋有案。本
件上訴人未經許可無故持有上開槍彈，於八十六年十一月七日被警查獲，為原判決所
認定之事實。則上訴人之犯罪，係在該條例修正公布前，茲依上開司法院大法官會議
解釋，倘依個案情節認符合比例原則，仍應適用該條例宣告保安處分，其不符合比例
原則者，如合於刑法第九十條第一項之規定，固非不可宣告強制工作，期間為三年以
下。原判決就上訴人宣告強制工作三年部分，其所犯情節，是否符合比例原則，未在
理由內為必要之論證，逕依槍砲彈藥刀械管制條例第十九條第一項規定，宣告強制工
件三年，難謂無理由不備之違法。以上或為上訴意旨所指，或為本院得依職權調查之
事項，應認有撤銷發回更審之原因。
據上論結，應依刑事訴訟法第三百九十七條、第四百零一條，判決如主文。
中      華      民      國    八十九    年      六      月    二十二    日
                              最高法院刑事第四庭
                                  審判長法官  黃  劍  青
                                        法官  劉  敬  一
                                        法官  林  增  福
                                        法官  楊  商  江
                                        法官  邵  燕  玲
      右正本證明與原本無異
                                              書  記  官
中      華      民      國    八十九    年      六      月    二十九    日
                                                                        Ｒ


司法院資訊處製作；財團法人民間司法改革基金會備份。
